臺灣板橋地方法院刑事裁定　　　　　　　　　　　　　九十三年度聲判字第九二號
　　聲　請　人　甲○○
　　代?理?人　林明正律師
　　被　　　告　乙○○
右列聲請人因被告乙○○涉嫌詐欺案件，不服臺灣高等法院檢察署九十三年度上聲議
字第三六一八號駁回再議之處分（原不起訴處分案號：臺灣板橋地方法院檢察署九十
三年度偵字第一一八三八號），聲請交付審判，本院裁定如左：
    主  文
聲請駁回。
    理  由
一、聲請意旨略以：
  (一)臺灣高等法院檢察署駁回再議理由不外以：聲請人支出借款項，旨在獲取利益，
    而非出於被告之施用詐術，與詐欺必出於被告之施用詐術為犯罪構成要件已有不
    符，且被告於民國八十三年底開立係爭支票四紙作為擔保時，尚未被拒絕往來，
    ：：：：，足認被告向聲請人借貸之際尚未陷於無資力之狀態，難認其有不法所
    有之意圖：：：：。
  (二)惟查，被告與聲請人之交易金額，自始至終僅有新臺幣（下同）五千元，充其量
    僅能證明被告向聲請人借款前即與聲請人相識，原地檢署遽認被告與聲請人業務
    往來已有一年期間，實有誤會。而聲請人同意借款予被告，係基於被告於借款前
    與聲請人並無債權債務關係，被告又表示僅係一時週轉困難，只需短期借用即可
    ，並提供票期二至三月之支票四紙作為清償保證，聲請人信以為真，始借予被告
    款項，嗣被告於取得借款後惡意隱匿行藏，拒不清償，何能謂聲請人借款予被告
    非陷於錯誤。
  (三)再者，一般支票借款，貸與人於收受支票前皆會先行向銀行照會，以確定票據信
    用，被告深明箇中道理，自無可能以票信不良之支票向聲請人借款，故被告是否
    於借款時即有詐騙意圖，應依實際狀況予以認定。而本件被告以係急需資金週轉
    為由，簽發支票向聲請人調借現款，並於取得借款後，在支票期日屆至前即為逃
    匿，足證被告早已知悉所簽發之支票無法兌現，被告既明知並無財力支付票款，
    竟仍簽發支票向聲請人借款，自足認定被告於借款時即心存詐意，支付支票無非
    係利用障眼法，以支票作為詐騙工具，掩飾其詐欺犯行，以遂其取得不法財物而
    已。
  (四)另經聲請人四處查訪，得知被告於八十三年底時，曾以相同手法連續開立多張票
    據四處借款後，隨即任其所開立之票據因存款不足而跳票，嗣被告不知去向後，
    因被害人紛紛上門催討，致使被告居住處所之房東不勝其擾，不得已乃將被告之
    及再議機關僅因被告向聲請人借款時尚未被列為拒絕往來戶，即認被告當時尚有
    資力，誠難令人信服。蓋被告斯時雖尚未被往來銀行列為拒絕往來戶，但對伊本
    身之償債能力應知之甚詳，惟被告明知已債台高築，陷於資金調度之絕境，根本
    無償債之可能，竟仍大肆舉債，並於騙得票款後，旋即逃逸無蹤，顯已符合詐欺
    罪之構成要件。
  (五)末者，詐欺罪行是否成立，於被告實施犯罪行為時即已確立，並非取決於被害人
    何時提出告訴，更與被害人交付財物之動機是否為獲取其他利益無涉。詎原處分
    機關與再議機關竟以聲請人支出借款項，旨在獲取利息，即認被告並未施用詐術
    情形。按若被告於客觀上施用足以使人陷於錯誤之欺罔手段，即屬施用詐術，縱
    被害人因而陷於錯誤而交付財物之動機係為獲取利息，亦不影響被告施用詐術之
    事實。至本案聲請人所以於歷經甚長時日後始提出告訴，乃係因被告行蹤不定，
    加以聲請人盼予被告悔悟自新之機會，故未立即提出告訴，詎料被告迄今仍無悔
    意，聲請人迫於無奈，祇得依法提出告訴，是原處分機關以聲請人於歷經甚長時
    日後方提出告訴當非遭詐騙，或認聲請人係利用刑事告訴來恫嚇被告，實有所誤
    會。綜上，本件臺灣高等法院檢察署駁回再議聲請之理由，顯與事理有違，要難
    令人干服，而被告涉有詐欺罪嫌甚為明確。為此，爰依法聲請交付審判。
二、告訴人不服上級法院檢察署檢察長或檢察總長認再議為無理由而駁回之處分者，
    得於接受處分書後十日內委任律師提出理由狀，向該管第一審法院聲請交付審判
    ；法院認為交付審判之聲請不合法或無理由者，應駁回之，刑事訴訟法第二百五
    十八條之一、第二百五十八條之三第二項前段分別定有明文可按。而上開規定之
    立法意旨，係對檢察官不起訴或緩起訴裁量權制衡之一種外部監督機制，是法院
    僅得就檢察官所為不起訴或緩起訴之處分是否正確加以審查，以防止檢察機關濫
    權，依其立法精神，法院就聲請交付審判案件之審查，所得為必要之調查之證據
    範圍，自應以偵查中曾顯現之證據為限，不可就告訴人新提出之證據再為調查，
    亦不可蒐集偵查卷外之證據，否則將與刑事訴訟法第二百六十條之再行起訴規定
    混淆不清，合先指明。又本件聲請人甲○○告訴被告乙○○詐欺案件，前經臺灣
    板橋地方法院檢察署檢察官偵查後認罪證不足，於九十三年八月三十一日以九十
    三年度偵字第一一八三八號為不起訴處分。聲請人不服，聲請再議，經臺灣高等
    法院檢察署檢察長於九十三年十月五日以九十三年度上聲議字第三六一八號駁回
    其再議之聲請乙節，業經本院依職權調取臺灣板橋地方法院檢察署九十三年度偵
    字第一一八三八號等偵查卷證核閱無誤。又聲請人係於九十三年十月十四日收受
    前揭駁回再議之處分書，有送達證書一紙附於本院卷內可稽，則聲請人嗣於同年
    十月二十二日委任律師聲請交付審判，核與上開聲請程序之規定相符，併予敘明
    。
三、本件聲請人雖仍執前開情詞聲請交付審判云云，惟按犯罪事實應依證據認定之，
    無證據不得認定犯罪事實，刑事訴訟法第一百五十四條第二項定有明文。所謂認
    定犯罪事實之證據，係指足以認定被告確有犯罪行為之積極證據而言，該項證據
    自須適合於被告犯罪事實之認定，始得採為斷罪資料；如未能發現相當證據，或
    證據不足以證明，自不能以推測或擬制之方法，以為裁判之基礎。且認定事實所
    憑之證據，其為訴訟上之證明，須達於通常一般之人均不致有所懷疑，而得確信
    其為事實之程度者，始得為有罪之認定，倘其證明尚未達到此一程度而有合理之
    懷疑存在時，尚難為有罪認定之基礎。另苟積極證據不足以為不利於被告事實之
    認定，即應為被告有利之認定，更不必有何有利之證據，最高法院著有三十年上
    字第八一六號、四十年台上字第八六號、七十六年台上字第四九八六號判例可資
    參照。又刑法第三百三十九條第一項之詐欺罪，其成立以意圖為自己或第三人不
    法之所有，以詐術使人陷於錯誤，而將本人或第三人之物交付為要件，即詐欺罪
    之成立要件，必須行為人有施用詐術之行為始能成立。所謂以詐術使人交付，必
    須被詐欺人因其詐術而陷於錯誤，若其所用方法不能認為詐術，亦不致使人陷於
    錯誤，即不構成該罪，最高法院四十六年台上字第二六○號判例可資參照。換言
    之，須行為人主觀上有為自己或第三人不法所有之意圖，且客觀上亦有施用詐術
    ，始能成罪，苟無積極證據足資證明行為人確有不法所有意圖並施用詐術，自不
    能認為成立詐欺罪。經查：
  (一)本件聲請人所以借款予被告，依聲請人於警詢中所言，係因與被告為有生意往來
    的朋友，故於八十三年底，在臺北縣三重市○○街一０六號，同意被告以遠期支
    票四張向其借貸四十一萬元（見九十三年度他字第四０四二號偵查卷第六頁），
    核與聲請人代理人林立銘於偵查中到庭所述：借錢之前已經與被告有生意往來一
    年了，是買一些油漆，被告借錢的原因，係因被告所經營之「高昇體育器材有限
    公司」，因生意周轉需要，需要借錢進貨等語相符（見同上偵查卷第二九頁）。
  ?且參酌聲請人代理人林立銘於偵查中復已自承：決定借款當時，被告所經營之「
    高昇體育器材有限公司」規模不小，當時被告的資歷不錯，又因已認識一年，覺
    得可受清償，才同意借款。四張支票是陸續多次調現，雖尚未清償前張的借款仍
    繼續借。有約定利息每月一千元等情屬實（見同上偵查卷第二九頁、第三０頁）
    ，可見聲請人乃係基於與被告間生意往來之情誼及信任關係，始同意出借款項予
    被告，被告亦已將所需款項原因乃係供生意周轉之用，如實告知聲請人知悉，已
    難認被告有何施用詐術及致聲請人陷於錯誤可言。
  (二)再者，本件被告交付聲請人用以擔保上開借款清償之支票四紙，經原處分機關即
    臺灣板橋地方法院檢察署檢察官向各該付款銀行查詢結果，經彰化商業銀行三重
    埔分行、復華銀行（原亞太銀行）三重分行分別回覆稱：被告所有帳號第000
    000000號支票存款帳戶係於八十四年二月七日列為拒絕往來戶；帳號第0
    0000000號支票存款帳戶係於八十四年二月三日列為拒絕往來戶，有上開
    銀行九十三年七月五日彰重字第一三號、九十三年七月八日（九三）復重字第二
    一二號函文分別附卷可稽（見同上偵查卷第三六頁、第五五頁），佐以彰化銀行
    南三重分行另所檢附之被告第000000000號支票存款帳戶自八十三年三
    月起至八十四年一月止之存提往來紀錄（同上偵查卷第三七頁至五二頁），其中
    八十三年十月、十一月、十二月間，各有交易四十餘筆、三十餘筆、六十餘筆，
    金額合計超過百萬元，斯時並無任何交易異常情形，自難遽認被告於向聲請人借
    款之時，其資力已陷於難以清償之狀況。而聲請人亦無提出任何資料以供證明被
    告當時確實已無資力償債仍向其借款，則其所稱被告係明知已無資力，惡意向其
    借款後不予償還云云，自難為採。據此，亦難認被告於借款之初其主觀上有何不
    法所有意圖存在。
四、綜上所述，就被告向聲請人借款之過程而言，被告已就其資力現況、資金需求、
    以及所能提供之擔保，俱無隱瞞，已難認有何詐術之施用，且聲請人復係因與被
    告間有生意往來，因考量被告之信用、資力及所提供之擔保物，始決定貸與金錢
    ，亦難認其有陷於錯誤之可言，再衡以交易常情，資金融通往來本有相當風險，
    被告既未施用詐術或提供錯誤資訊，而聲請人又係自行評估本件借貸風險後，在
    其所能承擔之風險範圍內，決定借予金錢，縱屆期被告無法清償，亦不得據以反
    推被告於借款之時即有施用詐術之行為。是本件並無積極證據足認被告涉有詐欺
    犯行。原偵查、再議機關均已詳查上開事證，並依偵查所得證據，認為被告犯罪
    嫌疑不足，先後為不起訴處分及駁回再議之處分，其認定均無違誤之處。今聲請
    人猶質陳詞，恣指原偵查、再議機關之處分不當而聲請交付審判，仍乏實證相佐
    ，為無理由，揆以首揭說明，應予裁定駁回。
據上論斷，應依刑事訴訟法第二百五十八條之三第二項前段，裁定如主文。
中　　　華　　　民　　　國　　九十三　　年　　 十一 　　月　　 十五 　　日
                                  臺灣板橋地方法院刑事第十庭
                                      審判長法  官  高　奕　驤
                                            法  官  曾　正　耀
                                            法  官  黃　若　美
右正本證明與原本無異。
本裁定不得抗告。
                                            書記官  曹　秋　冬
中　　　華　　　民　　　國　　九十三　　年　　 十一 　　月　　 十五 　　日
